臺灣彰化地方法院交通事件裁定　　　　100年度交聲字第551號
原處分機關　　交通部公路總局臺中區監理所彰化監理站
異　議　人
即受處分人　　陳嘉本
上列聲明異議人因違反道路交通管理處罰條例案件，對於交通部
公路總局臺中區監理所彰化監理站於民國100年3月22日所為處分
（原處分案號：彰監四字第裁64-Z00000000號裁決書），聲明異
議，本院裁定如下：
    主  文
原處分撤銷。
陳嘉本汽車駕駛人，駕駛汽車經測試檢定酒精濃度超過規定標準
，吊扣普通小型車駕駛執照拾貳個月，並應接受道路交通安全講
習。
    理  由
一、原處分機關略以：聲明異議人即受處分人陳嘉本（下稱異議
    人）於民國99年1月8日0時45分許，酒後駕駛車牌號碼1493-
    ZJ號自小客車，行經臺76線東向22.9公里處路段，因「酒後
    駕車，經酒精濃度測定呼氣值達0.84MG/L，超過標準值」違
    規，為內政部警政署國道公路警察局第三警察隊警員以其有
    違反道路交通管理處罰條例第35條第1項第1款規定之行為，
    掣開違反道路交通管理事件通知單（單號：公警局交字第Z0
    0000000號）舉發。原處分機關經查異議人違規屬實，遂於
    100年3月22日以彰監四字第裁64-Z00000000號裁決書，裁處
    罰鍰新臺幣（下同）4萬9千5百元整，並吊扣駕駛執照12個
    月，施以道安講習。按刑事訴訟法所規定之緩起訴處分乃附
    條件之不起訴處分，本質上為不起訴處分之一種，此觀該法
    第256條之規定自明，至檢察官為不起訴處分時，依刑事訴
    訟法第253條之2第1項規定，對被告所為之指示及課予之負
    擔，乃屬一種特殊之處遇措施，並非刑罰。故刑事案件經檢
    察官為緩起訴處分確定後，視同不起訴處分確定，依行政罰
    法第26條第2項規定，得依違反行政法上義務規定為行政裁
    罰，並無異議人所指「一事不二罰」原則之適用，原處分應
    無不合等語。
二、異議人即受處分人陳嘉本聲明異議意旨略以：異議人違背安
    全駕駛案業經緩起訴處分確定，已向國立彰化啟智學校校友
    暨校友家長會支付5萬5千元，應有一罪不二罰之適用等語。
三、按汽車駕駛人飲用酒類或其他類似物後，其吐氣所含酒精濃
    度超過每公升0.25毫克，不得駕車；駕駛汽車經測試檢定酒
    精濃度超過標準，處汽車駕駛人罰鍰1萬5千元以上6萬元以
    下，並當場移置保管該汽車及吊扣駕駛執照一年，因而肇事
    致人受傷者，並吊扣駕駛執照2年，道路交通安全規則第114
    條第2款、道路交通管理處罰條例第35條第1項第1款分別定
    有明文。
四、關於一行為同時觸犯刑事法律及違反行政法上之義務，則「
    刑罰」與「行政罰」處罰競合之法律問題，茲析述如下：
（一）按行政罰法第26條規定：「一行為同時觸犯刑事法律及違
      反行政法上義務規定者，依刑事法律處罰之。但其行為應
      處以其他種類行政罰或得沒入之物而未經法院宣告沒收者
      ，亦得裁處之。前項行為如經不起訴處分或為無罪、免訴
      、不受理、不付審理之裁判確定者，得依違反行政法上義
      務規定裁處之。」即所謂一事不二罰原則，究其立法理由
      ，一行為同時觸犯刑事法律及違反行政法上義務規定時，
      由於刑罰與行政罰同屬對不法行為之制裁，而刑罰之懲罰
      作用較強，故在處罰目的相同且處罰方式相同時，若依刑
      事法律處罰，即足資警惕時，實無一事二罰再處行政罰之
      必要；且刑事法律處罰，由法院依法定程序為之，較符合
      正當法律秩序，應予優先適用，但罰鍰以外之沒入或其他
      種類行政罰，因兼具維護公共秩序之作用，為達行政目的
      ，行政機關仍得併予裁處。
（二）次按檢察官之緩起訴處分於緩起訴期間內，有下列情形之
      一者，檢察官得依職權或依告訴人之聲請撤銷原處分，繼
      續偵查或起訴：(1)於期間內故意更犯有期徒刑以上刑之罪
      ，經檢察官提起公訴者。(2)緩起訴前，因故意犯他罪，而
      在緩起訴期間內受有期徒刑以上刑之宣告者。(3)違背第25
      3條之2第1項各款之應遵守或履行事項者，刑事訴訟法第
      253條之3第1項定有明文。據此可徵經檢察官為「緩起訴
      」處分者，於「緩起訴」之猶豫期間內，最終是否會被檢
      察官提起公訴，猶懸而未定，亦即「緩起訴」處分於猶豫
      期間內尚未具有實質之確定力，檢察官仍得根據上開規定
      依職權或依告訴人之聲請，將被告「緩起訴」處分撤銷。
      而行政罰法第26條明定一事不二罰原則，且應受行政罰之
      行為如經不起訴處分或為無罪、免訴、不受理、不付審理
      之裁判「確定」者，始得依違反行政法上義務規定裁處之
      ，並未包括「緩起訴」處分在內，雖「緩起訴」處分之最
      終使被告免於刑事訴追之效果與「不起訴」處分之效果相
      同，惟依行政罰法第26條第2項之立法意旨，亦必須待緩
      起訴處分實質確定時，被告才最終地確定免於受刑事訴追
      ，原處分機關始得為行政裁罰，亦即在緩起訴期間內即猶
      豫期間期滿前，該緩起訴處分仍有被撤銷之可能，此時原
      處分機關若依法為行政裁決，將使受處分人有同時遭受行
      政處罰及刑事訴追之危險，顯與行政罰法第26條規定之立
      法意旨相違背。且檢察官為緩起訴處分時，依刑事訴訟法
      第253條之2第1項規定對被告所為之指示及課予負擔，此
      等命令名義上雖非刑罰，但仍是一種特殊之處遇措施，造
      成被告之財產減少或義務增加，具有實質刑事處罰之效果
      ，與刑事制裁無異，性質上可謂刑事處分，而緩起訴制度
      雖以特別預防為優先考量，但在具體個案決定上，實亦達
      到一般預防的作用及報應理念，基於一行為不二罰原則，
      異議人如已就其行為受到附條件為捐款命令之緩起訴處分
      ，自不應因同一行為再受到國家課以行政罰鍰之處罰（臺
      灣高等法院暨所屬法院96年法律座談會刑事類提案第36號
      、97年法律座談會刑事類提案第39號研討結果參照）。依
      上說明，自行政罰法第26條規定立法意旨為有利於行為人
      之解釋，以及保障人民基本權，與法律規定明示其一排除
      其他原則之觀點而論，應認應受行政處罰之行為，關於罰
      鍰部分，同一事實如經緩起訴處分實質確定者（即緩起訴
      猶豫期間經過而未經撤銷），亦有行政罰法第26條明定一
      行為不二罰原則之適用。故檢察官為緩起訴處分時如已對
      異議人課予指示及負擔，應視為異議人已依刑事法律受到
      處罰，則於緩起訴處分實質確定後，除法律另有特別規定
      外，自不得再處以行政罰鍰。從而，汽車駕駛人之酒後駕
      車行為，經測試檢定酒精濃度超過規定標準時，其既違反
      道路交通管理處罰條例第35條第1項第1款所定之行政法上
      義務，同時又觸犯刑法第185條之3公共危險罪之刑事法律
      ，則道路交通主管處罰機關除依上開行政罰法第26條第1
      項但書規定，得對異議人處以其他種類行政罰之情形外，
      關於罰鍰部分，則應依行政罰法第26條第1項前段及道路
      交通管理處罰條例第10條規定，移送地方法院檢察署處理
      ，於移送後，除有行政罰法第26條第2項所定不起訴處分
      等事由或法律另有規定，得依違反行政法上義務規定另行
      裁處者外，即不得再依道路交通管理處罰條例第35條第1
      項第1款規定，裁處異議人罰鍰之行政罰。
（三）又道路交通管理處罰條例第35條第8項規定：「前項汽車
      駕駛人，經裁判確定處以罰金低於本條例第92條第3項所
      訂最低罰鍰基準規定者，應依本條例裁決繳納不足最低罰
      鍰之部分。」，對照行政罰法第26條關於一事不二罰之規
      定，顯見上開處罰條例規定之立法目的係考量適用行政罰
      法第26條後，在酒後駕車違規應受刑事處罰者，避免刑罰
      處罰額度低於行政罰之流弊。是以，違反道路交通管理處
      罰條例之酒後駕車行為人，如其因同一行為所受之罰金刑
      事處罰低於主管機關依該條例第92條第3項所定之最低罰
      鍰基準規定（指道路交通管理事件統一裁罰基準表）時，
      主管機關仍得裁處該行為人不足部分之罰鍰，此於受緩起
      訴處分而依檢察官命令向國庫繳納緩起訴處分金時，亦應
      為相同之解釋，否則，就其他酒後駕車受法院判處罰金而
      另需補繳行政罰鍰差額者而言，顯非公平。是以，於此情
      形，道路交通管理處罰條例第35條第8項規定應屬前述之
      特別規定，應優先行政罰法第26條之適用（臺灣高等法院
      暨所屬法院97年法律座談會刑事類提案第39號研討結果亦
      同此見解）。
五、經查：
（一）本件異議人於酒後駕駛上揭自小客車，於上揭時、地經警
      測得其呼氣酒精濃度達每公升0.84毫克，經警舉發「酒後
      駕車」違規，並經原處分機關認受處分人有「汽車駕駛人
      酒精濃度超過規定標準」之違規行為，裁處罰鍰4萬9千5
      百元，吊扣駕駛執照12個月，並應參加道路交通安全講習
      ；刑事部分經臺灣彰化地方法院檢察署檢察官認犯刑法第
      185條之3之公共危險罪，而於99年2月1日以99年度偵字第
      641號為緩起訴處分，緩起訴處分期間為1年，緩起訴期間
      起算日（確定日期）為99年2月11日，緩起訴期滿日為100
      年2月10日，並命其應向公庫或指定之公益團體、地方自
      治團體支付5萬5千元。而異議人已於99年5月4日向國立彰
      化啟智學校校友暨校友家長會支付5萬5千元等情，有臺灣
      彰化地方法院檢察署99年度偵字第641號緩起訴處分書、
      臺灣高等法院被告前案紀錄表各1份在卷可稽，且為異議
      人所不爭執，應堪認定。
（二）而本件異議人即受處分人上開酒後駕車之行為，係屬同時
      觸犯刑事法律及違反行政法上義務規定之行為，且經檢察
      官為緩起訴處分，並由異議人依緩起訴處分命令支付具有
      罰金性質之5萬5千元處分金。揆諸前揭說明，異議人本件
      酒後駕車行為，在緩起訴觀護期間內所支付之處分金，應
      認已經裁判確定處以罰金，是原處分機關漏未斟酌及此，
      遽依道路交通管理處罰條例第35條第1項第1款暨違反道路
      交通管理事件統一裁罰基準表裁處異議人罰鍰4萬9千5百
      元，自有未洽，是異議人所支付具有罰金性質之處分金5
      萬5千元，其金額已高於依道路交通管理處罰條例第35條
      第1項第1款暨違反道路交通管理事件統一裁罰基準表應處
      之罰鍰4萬9千5百元，揆諸上開規定及說明，就該罰鍰部
      分即有一罪不二罰之適用情形，毋需再為繳納。至原處分
      機關裁處異議人施以道路交通安全講習部分（本案已執行
      吊扣駕照處分），此部分之處分係屬罰鍰以外之其他種類
      行政罰，依據行政罰法第26條第1項但書之規定，原處分
      機關本得裁處之，是此部分之併予裁處，於法並無不合。
六、綜上所述，異議人確有在上開時、地，因違反酒後駕駛車輛
    ，經測試呼氣中酒精濃度超過規定標準之違規行為，原處分
    機關依道路交通管理處罰條例第35條第1項第1款規定，裁處
    吊扣異議人駕駛執照12個月及施以道路交通安全講習之其他
    種類行政裁罰部分，於法並無不合，惟原處分裁處異議人罰
    鍰4萬9千5百元之行政裁罰，有違行政罰法第26條第2項之「
    一事不二罰」之規定，即難認為允當。本件異議人於聲明異
    議狀雖未就原處分關於吊扣駕駛執照及施以道路交通安全講
    習部分明確表示意見，然本案係單一之交通違規行為，罰鍰
    處分、吊扣駕駛執照及施以道路交通安全講習部分無從分離
    ，本院自應予以審理，爰撤銷原處分，並自為裁罰如主文第
    2項所示，以資適法。
據上論斷，依道路交通事件處理辦法第19條前段，裁定如主文。
中    華    民    國   100    年    4     月    27    日
                  交通法庭            法  官   洪志賢
以上正本證明與原本無異。
如不服本裁定，應於裁定送達後五日內向本院提出抗告狀(須附
繕本 )。
中    華    民    國   100    年    4     月    27    日
                                      書記官   許億先